【裁判字號】    92,訴,616
【裁判日期】    920624
【裁判案由】    偽造文書
【裁判全文】
臺灣臺中地方法院刑事判決                          九十二年度訴字第六一六號
    公  訴  人  臺灣臺中地方法院檢察署檢察官
    被      告  乙○○
右列被告因偽造文書案件，經檢察官提起公訴（九十二年度偵字第一六六八號），本
院判決如左：
    主  文
乙○○行使偽造私文書，足以生損害於公眾及他人，處有期徒刑貳月，如易科罰金，
以參佰元折算壹日。
離婚協議書上偽造之「林阿寶」印文、署押各壹枚，均沒收
    事  實
一、乙○○為與其妻甲○○離婚，竟基於行使偽造私文書及使公務員登載不實之犯意
    ，於民國九十一年十月三十日，在台中縣豐原市戶政事務所附近，未得林阿寶之
    授權，擅自利用不知情之刻印人員，偽刻林阿寶之印章一顆，再於其與甲○○之
    離婚協議書證人欄上偽簽林阿寶之署押一枚，並持前揭偽刻之印章偽蓋林阿寶之
    印文一枚，以偽造林阿寶為證人之離婚協議書，偽造完成後，即交予台中縣豐原
    市戶政事務所之公務員辦理離婚登記，以為行使，該承辦公務員誤以為真，乃將
    該不實事項登載於職務上所掌管之公文書上，足以生損害於戶政機關對離婚登記
    管理之正確性及林阿寶。
二、案經離婚協議書上之另一證人丙○○訴請臺灣臺中地方法院檢察署檢察官偵查起
    訴。
    理  由
一、右揭事實業據被告乙○○於檢察官偵訊中及本院審理時坦承不諱，核與被害人林
    阿寶、證人甲○○所陳述之情節相符，並有前揭離婚協議書影本一紙附卷可稽。
    本件事證明確，被告犯行應堪認定。
二、被告偽造林阿寶印章、印文、署押，以偽造林阿寶為證人之離婚協議書，並持向
    戶政機關辦理離婚登記之行為，使林阿寶生有將來因離婚協議書不實發生離婚效
    力訴訟時，無端被捲進之損害，使戶政機關生有對離婚登記管理失其正確性之損
    害。故核被告所為係犯刑法第二百十六條、第二百十條之行使偽造私文書罪、第
    二百十四條之使公務員登載不實罪，又被告使不知情之刻印人員偽刻印章之行
    為，屬間接正犯，偽刻印章、偽蓋印文、偽簽署押之行為，均為偽造私文書之
    階段行為，而偽造私文書之低度行為為行使偽造私文書之高度行為吸收，均不另
    論罪，被告行使偽造之離婚協議書（私文書）之行為與使公務員登載不實之行
    為間有方結果之牽連犯關係，屬裁判上一罪，應從一重之行使偽造私文書罪處斷
    。爰審酌被告犯後坦認所為、深具悔意、偽造文書之動機係因欲與其妻離婚卻一
    時找不到證人惡性非鉅等一切情狀，量處如主文所示之刑，並諭知易科罰金之折
    算標準。偽造之林阿寶印文、署押各一枚，依刑法第二百十九條之規定，併予宣
    告沒收，另偽刻之林阿寶印章並未扣案，被告且稱業經其丟棄在卷，故未一併宣
    告沒收，附此敘明。
三、公訴意旨另以：被告乙○○除偽刻林阿寶之印章外，尚同時偽刻丙○○之印章，
    在前揭離婚協議書證人欄上偽簽丙○○之署押，持該偽刻之印章偽蓋丙○○之印
    文，以偽造丙○○為證人之離婚協議書，偽造完成後，交予台中縣豐原市戶政事
    務所之公務員辦理離婚登記，因認此部分亦涉犯刑法行使偽造私文書及使公務員
    登載不實之罪嫌云云。
四、此部分質之被告乙○○，固坦承自行刻丙○○之印章及在離婚協議書證人欄上簽
    丙○○名字並蓋章之事實，惟辯稱：當天伊有打電話給丙○○，問其身分證字號
    及住址，並陳明要請其當伊離婚證人用，當時丙○○有答應，伊才如此作為，非
    故意偽造文書等語。經查，丙○○稱：「（問：被告打電話問妳身分證號碼、地
    址時，是否有說他要離婚？）是的」、「（問：他有無說要那些資料是要聲請離
    婚之用？）我先告訴他身分證字號、住址資料等，他才說他要離婚請我當證人，
    我沒有很明確說不要，但是我跟他說我的身分證、印章不借給他，我認為身分證
    、印章不交給他，他就不會以我當證人」、「（問：他在電話裡有說要幫妳刻印
    ？）我在電話中跟他說身分證、印章不借他，之後就沒有再提這件事」（參本院
    九十二年五月六日訊問筆錄），被告稱：「（問：那天打電話給丙○○說要借她
    的身分證、地址？）我告知要與甲○○辦理離婚要請她當證人所以要她的身分證
    、地址」、「（問：她有無跟你講她的身分證、印章不借你？）沒有」、「（問
    ：你有跟丙○○說要去刻一個她的印章？）她第二通電話打給我時候，我問他說
    妳男友的身分證字號可不可以借給我，我還差一個證人，她說不可以，用我的就
    好，我因為時間緊迫，沒有跟她講要刻她的印章就去刻了」、「（問：她有無明
    白跟你說要當你的證人或不當你的證人？）第二通電話打給我時候，跟我說用我
    的就好，所以我認為她有明確同意要當證人」（參本院九十二年六月十七日審判
    筆錄），足徵被告當天確實有請丙○○當證人並向其借身分證字號及地址，而丙○○不僅告訴被告其身分證字號及地址且未明白表示不願意當證人，此情之下，
    被告認為丙○○已答應當證人，並不違背一般人之經驗法則，而被告於認為丙○○同意當證人後，自行刻其印章、簽其姓名於離婚協議書證人欄上，尚難認其有
    偽造文書之故意，未能以偽造文書罪相繩，此外，復查無其他積極證據足資證明
    被告就此部分有偽造文書之犯行，因此部分若成立犯罪，則與前揭論罪科刑之事
    實，屬單純一罪，故不另為無罪之諭知。
據上論斷，應依刑事訴訟法第二百九十九條第一項前段，刑法第二百十條、第二百十
四條、第二百十六條、第五十五條、第四十一條第一項前段、第二百十九條，罰金罰
鍰提高標準條例第一條前段、第二條，判決如主文。
中      華      民      國    九十二    年      六      月    二十四    日
                                        法  官  李  秋  娟
右正本證明與原本無異。
如不服本判決，應於判決送達後十日內向本院提出上訴狀，上訴於臺灣高等法院臺中
分院( 須附繕本 )。
                                        書記官
中      華      民      國    九十二    年      六      月    二十四    日
附錄論罪科刑法條
刑法第二百十條
偽造、變造私文書，足以生損害於公眾或他人者，處五年以下有期徒刑。
中華民國刑法第二百十四條
 (使公務員登載不實罪)
明知為不實之事項，而使公務員登載於職務上所掌之公文書，足以生損害
於公眾或他人者，處三年以下有期徒刑、拘役或五百元以下罰金。
刑法第二百十六條
行使第二百十條至第二百十五條之文書者，依偽造、變造文書或登載不實事項或使登
載不實事項之規定處斷。


司法院資訊處製作；財團法人民間司法改革基金會備份。
